臺灣高等法院臺中分院刑事判決　　　　 96年度上易字第587號
上　訴　人　臺灣臺中地方法院檢察署檢察官
被　　　告　甲○○
上列上訴人因被告背信等案件，不服臺灣臺中地方法院95年度易
字第3207號中華民國96年1月29日第一審判決（ 起訴案號：臺灣
臺中地方法院檢察署95年度偵字第2239號），提起上訴，本院判
決如下：
    主  文
原判決撤銷。
甲○○為他人處理事務，意圖為自己不法之利益，而為違背其任
務之行為，致生損害於本人之財產，處有期徒刑肆月，如易科罰
金，以參佰元折算壹日。
    事  實
一、緣丙○○於民國九十二年一月二十八日經由原審法院拍賣標
    得坐落臺中市○○區○○段地號八一四號土地（持分萬分之
    一三九），及坐落其上之建號00000000號（門牌號
    碼臺中市○○區○○路二段二一二號十二樓）建物、建號0
    0000000號（門牌號碼臺中市北屯區○○○路○段三
    一巷六號地下室）建物，嗣許耀仁、丙○○二人於九十二年
    底分別需款欲經營美容護膚店及理財公司，遂委由甲○○以
    丙○○名下所有之上開土地、建物向銀行抵押貸款。渠等因
    認上開土地、建物係法院拍賣購得，恐向銀行貸款困難，為
    謀以買賣過戶作價較高以利貸款，三人竟共同基於使公務員
    登載不實事項之犯意聯絡，由丙○○、許耀仁在臺中市○○
    區○○路二段二一二號樓下，將上開建物、土地之所有權狀
    、丙○○之身分證、印章、印鑑證明一併交付與甲○○，由
    甲○○填載通謀虛偽訂立土地及建築改良物買賣所有權移轉
    契約書，偽以甲○○以新臺幣（下同）四十七萬一千零八十
    四元及五十三萬一千零九元之代價購買上開土地及建物，並
    於九十三年二月十日至臺中市○○區○○路三段三六號臺中
    市中正地政事務所，持上開不實之土地買賣所有權移轉契約
    書、建築改良物買賣所有權移轉契約書，以買賣為由向臺中
    市中正地政事務所申請辦理上開土地及建物所有權之移轉登
    記，致使地政事務所承辦之公務員，先後將上開虛偽不實之
    土地與建物所有權買賣之事項，登載於職務上所掌之土地登
    記簿、建築改良物登記簿等公文書上，足以生損害於地政機
    關對於地政管理之公信性、稅捐機關對課稅之正確性。嗣後
    甲○○竟意圖為自己不法之所有，未依約定將貸得款項交付
    丙○○、許耀仁，亦未將上開土地、建物再移轉登記返還予
    丙○○，竟於移轉登記於其名義後，又於九十五年一月十一
    日擅自以所有人之名義，將上開房地提供於吳佳玲設定最高
    限額一百萬元之抵押權，復於九十五年九月一日，又擅自以
    所有人之名義，將上開建物以買賣原因移轉登記於張珍，而
    致丙○○受有財產上之損害。
二、案經丙○○訴由臺灣臺中地方法院檢察署檢察官偵查起訴。
    理  由
一．訊據被告於原審就其與證人丙○○原無買賣之真意，為謀貸
    款而將上開土地、建物作價而為虛偽買賣移轉登記，且嗣未
    將貸得款項交付與證人丙○○、許耀仁等事實坦承不諱，惟
    辯以其從事房地產業，並無犯罪意思，只是較疏忽云云。經
    查：被告就並無買賣真意而將上開土地、建物以買賣為由過
    戶登記至其名下之事實供認無訛，核與證人許耀仁、丙○○
    於原審及丙○○於本院審理中證述情節大致相符，證人許耀
    仁於原審審理中證稱：九十二年九月間其剛從大陸回來時沒
    有錢，當時其房子要辦理貸款，被告有先拿一些錢給其，嗣
    於九十二年底，當時其要開公司，手頭需要錢，其和案外人
    杜建德就去找被告談，其表示需要貸款，被告提及房子是法
    拍屋，要貸款比較困難，要做一個買賣手續動作，比較容易
    貸款，就是把法拍屋賣掉，再轉手，這樣貸款金額才會高，
    後來其有先交付權狀影本，嗣證人丙○○於九十二年十月中
    旬從大陸回臺灣，渠等就把相關資料交給被告，就是印章、
    身分證、權狀、印鑑證明一起交付，交付時其和證人丙○○
    一起，當時沒有約定賣給何人，就是找一個人可以先作過戶
    手續，實際上並無買賣之意思，目的是為了貸款，所以將房
    子轉手，把房子價值作高，才可以貸款比較高，而為了要辦
    理貸款將法拍屋過戶提高房子貸款價格一事其大約有跟證人
    丙○○講，都是被告在講等語。證人丙○○證稱：其交付權
    狀等物給被告是要貸款，貸款金額很大，一部分是其要使用
    ，一部分是證人許耀仁要使用，後續的事情是由許耀仁處理
    ，其不清楚，證人許耀仁說過戶作價較高可以貸款比較高，
    證人許耀仁有向其提過，但不是要將房子賣給被告等語。足
    見上開土地、建物買賣移轉所有權登記於被告之目的，係為
    方便貸款，而將房子價值作高，實際上雙方並無買賣之意思
    ，此外，並有臺中市中正地政事務所九十四年十月五日中正
    地所四字第０九四００一三九四０號函及土地登記申請書、
    土地買賣所有權移轉契約書、建築改良物買賣所有權移轉契
    約書、印鑑證明等在卷可參。則本件雙方既無買賣之真意，
    竟因認法院拍賣取得所有權之不動產貸款金額較低，為貸得
    較高金額，而為通謀虛偽意思表示以買賣為由辦理所有權移
    轉登記，以此不實之事項使地政人員登載於職務上所掌之土
    地登記簿、建築改良物登記簿等公文書上，足以生損害於地
    政機關對於地政管理之公信性、稅捐機關對課稅之正確性。
    被告空言並無使公務員登載不實之犯行云云，自不足採信。
二、又查本件雙方既無買賣之真意，雙方以買賣為由辦理上開所
    有權移轉登記，並貸得款項之後，被告竟未依約定將貸得款
    項交付丙○○、許耀仁，亦未將上開土地、建物再移轉登記
    返還予丙○○，竟違背當初與該不動產之所有人丙○○及証
    人許耀仁約定辦理貸款之為他人處理事務目的，且被告非但
    未將上開土地、建物再移轉登記返還予丙○○，甚而於九十
    五年一月十一日擅自以所有人之名義，又將上開房地提供於
    吳佳玲設定最高限額一百萬元之抵押權，復於九十五年九月
    一日，又擅自以所有人之名義，將上開建物以買賣原因移轉
    登記於張珍之情事，業為被告於原審所不否認，核與告訴人
    即証人丙○○、証人許耀仁於原審及本院所供証之情節相符
    ，並有上開土地及建物之登記謄本附卷可憑，足認告訴人即
    証人丙○○指訴被告有違背其任務之行為，而致丙○○受有
    財產上之損害行為屬實，是被告係為他人處理事務，顯有為
    意圖為自己不法之利益，違背其任務行為，致生損害於本人
    財產之背信罪責至屬明確。雖被告辯以「其將系爭房地登記
    在自己名下，是為了抵銷證人許耀仁及告訴人丙○○所欠債
    務」云云。惟被告並未提出其所謂債權之憑據，且告訴人即
    証人丙○○亦否認其有積欠被告之債務存在，而証人許耀仁
    亦對於其與被告間金錢來往之債權債務數額有所爭執，則被
    告事後所稱其對於許耀仁有債權，究竟有多少債款可為主張
    抵銷，尚有疑義，已難認被告所辯為實在，況縱然証人許耀
    仁與被告間有債務糾葛之存在，惟被告並未獲證人許耀仁甚
    至系爭不動產所有人即告訴人丙○○同意，且被告當時未曾
    向證人許耀仁或告訴人丙○○為抵銷之意思表示，即遽予將
    上開土地、建物移轉登記其名義，甚而於九十五年一月十一
    日擅自以所有人之名義，又將上開房地提供於吳佳玲設定最
    高限額一百萬元之抵押權，復於九十五年九月一日，又擅自
    以所有人之名義，將上開建物以買賣原因移轉登記於張珍等
    情，並據告訴人即証人丙○○、證人許耀仁於原審及本院審
    理時陳述明確且為被告所不否認，則被告所為，其非但未依
    約定將貸得款項交付丙○○、許耀仁，在告訴人要求回復不
    動產登記原狀時，被告仍拒絕辦理，甚而又將上開房地提供
    於吳佳玲設定最高限額一百萬元之抵押權，復又擅自將上開
    建物再移轉登記於張珍之情事，已如上述，被告拒不返還該
    不動產，足認被告自屬為他人處理事務，違背其原先係受任
    約定為辦理上開貸款處理事務之目的，致生損害於該不動產
    之所有人丙○○，其主觀上有為自己利益之不法意圖而有違
    背其任務行為至明，其所辯為卸責之詞，無足採信，本件被
    告之背信罪責事證明確，被告犯行洵堪認定，應予依法論科
    。
三、核被告所為係犯刑法第三百四十二條第一項背信罪、第二百
    十四條使公務員登載不實文書罪。被告與證人丙○○、許耀
    仁三人間，就上開使公務員登載不實文書罪，被告與證人丙
    ○○、許耀仁三人有犯意聯絡及行為分擔，均為共同正犯。
    又如數行為於同時同地或密切接近之時地實施，侵害同一之
    法益，各行為之獨立性極為薄弱，依一般社會健全觀念，在
    時間差距上，難以強行分開，在刑法評價上，以視為數個舉
    動之接續施行，合為包括之一行為予以評價，較為合理，則
    屬接續犯，而為包括之一罪（最高法院八十六年臺上字第三
    二九五號判例參照），本件被告與證人許耀仁、黃梅月係基
    於移轉上開土地及其上建物所有權登記之同一使公務員登載
    不實犯意聯絡，在密接時、地，持不實之土地、建物買賣契
    約書，先後向臺中市中正地政事務所辦理前揭土地及建物所
    有權移轉登載事宜，應為接續犯，只論以單純一罪。又被告
    上開犯行，有方法結果牽連犯之裁判上一罪關係，應從一重
    之背信罪責論處。又按被告行為後， 刑法第28條於94年2
    月2日修正公布，並於95年7月1日施行， 修正後刑法第28條
    規定：「二人以上共同『實行』犯罪之行為者，皆為正犯。
    」，與修正前第28條規定：「二人以上共同『實施』犯罪之
    行為者，皆為正犯。」，二者法律條文規定，形式有所變更
    ，且修正後，剔除完全未參與犯罪相關行為之「實行」的「
    陰謀共同正犯」及「預備共同正犯」（即司法院31年9月9日
    院字第2404號），故有行為可罰性要件之實質變更，而有依
    刑法第2條第1項規定之法律變更之情事發生，惟本件被告二
    人參與者為構成要件事實行為，經比較本件法律適用之結論
    均屬一致，即不論適用修正前、後刑法第28條之規定，本件
    被告均成立共同正犯，故依刑法第2條第1項前段之規定，應
    適用修正前刑法第28條之規定。刑法第三十三條第五款有
    關罰金刑部分，在新法部分係規定為罰金：新臺幣一千元以
    上，以百元計算之。而舊法時則係規定為罰金：一元以上。
    經比較修法前後之規定，應認修正前刑法第三十三條第五款
    之規定，對行為人有利。故依刑法第二條第一項前段規定，
    本案關於法定刑罰金部分，自應適用行為時之法律即修正前
    刑法第三十三條第五款規定決定其罰金部分之法定刑。被
    告行為後，刑法牽連犯之規定，業於94年1月7日修正公布刪
    除，並於95年7月1日施行，則被告之犯行，因行為後新法業
    已刪除牽連犯之規定，此刪除雖非犯罪構成要件之變更，但
    顯已影響行為人刑罰之法律效果，自屬法律有變更，依新法
    第2條第1項規定，比較新、舊法結果，仍應適用較有利於被
    告之行為時法律即舊法論以牽連犯（最高法院95年第8次刑
    事庭會議決議參照）。再按行為後法律有變更者，適用行
    為時之法律。但行為後之法律有利於行為人者，適用最有利
    於行為人之法律，刑法第2條第1項定有明文。而被告於犯罪
    時之刑法第41條第1項前段規定：「犯最重本刑為5年以下有
    期徒刑以下之刑之罪， 而受6個月以下有期徒刑或拘役之宣
    告，因身體、教育、職業、家庭之關係或其他正當事由，執
    行顯有困難者，得以1元以上3元以下折算一日，易科罰金。
    」又被告行為時之易科罰金折算標準，修正前罰金罰鍰提高
    標準條例第2條前段（現已刪除） 規定，就其原定數額提高
    為100倍折算1日，則本件被告行為時之易科罰金折算標準，
    應以銀元300元折算1日，經折算為新臺幣後，應以新臺幣90
    0元折算為1日。惟95年7月1日修正公布施行之刑法第41條第
    1項前段則規定：「 犯最重本刑為五年以下有期徒刑以下之
    刑之罪，而受六個月以下有期徒刑或拘役之宣告者，得以新
    臺幣一千元、二千元或三千元折算一日，易科罰金。」比較
    修正前後之易科罰金折算標準，以95年7月1日修正公布施行
    前之規定，較有利於被告，則應依刑法第2條第1項前段，適
    用修正前刑法第41條第1項前段規定，定其折算標準。
四、原審認上訴人罪證明確，予以論罪科刑，固非無見，惟查原
    審遽認被告未成立背信罪責，尚有未洽。公訴人上訴意旨指
    摘及此，為有理由，應由本院加以撤銷改判。爰審酌被告為
    謀貸款而以假買賣過戶之犯罪動機、目的、及偽為移轉登記
    方式之手段、造成地政機關登記管理之不正確，嗣後又拒不
    返還該不動產，空言否認之犯後態度等一切情狀，量處如主
    文第二項所示之刑，並諭知其易科罰金之折算標準。又被告
    甲○○經合法傳喚，無正當理由不到庭，爰不待其陳述，逕
    行判決，附此敘明。
據上論結，應依刑事訴訟法第三百六十九條第一項前段、第三百
六十四條、第二百九十九條第一項前段、第三百七十一條、刑法
第二條第一項、修正前第二十八條、第二百十四條、第三百四十
二條第一項、修正前刑法第五十五條、修正前刑法第四十一條第
一項前段，罰金罰鍰提高標準條例第一條前段、第二條（修正前
），判決如主文。
本案經檢察官乙○○到庭執行職務。
中　　華　　民　　國　 　96　　年　　6　　月　　5   　日
            刑事第二庭    審判長法　官  李  璋  鵬
                                法　官  胡  森  田
                                法　官  蕭  錦  鍾
上開正本證明與原本無異。
不得上訴。
                                書記官  蕭  訓  慧
中　　華　　民　　國　　 96　　年　　6　　月　　7　   日
附錄法條：
刑法第二百十四條：
明知為不實之事項，而使公務員登載於職務上所掌之公文書，足
以生損害於公眾或他人者，處三年以下有期徒刑、拘役或五百元
以下罰金。
刑法第三百四十二條：
為他人處理事務，意圖為自己或第三人不法之利益，或損害本人
之利益，而為違背其任務之行為，致生損害於本人之財產或其他
利益者，處五年以下有期徒刑、拘役或科或併科一千元以下罰金
。
前項之未遂犯罰之。
